臺灣高等法院民事判決　九十一年度上易字第三九五號
　　　上　訴　人　乙○○
　　　被　上訴人　甲○○
右當事人間請求返還價金事件，上訴人對於中華民國九十一年三月二十九日臺灣板橋
地方法院九十年度訴字第一八三七號第一審判決提起上訴，本院判決如左：
      主      文
上訴駁回。
第二審訴訟費用由上訴人負擔。
      事實及理由
一、本件被上訴人起訴主張：其於民國八十七年十二月二十三日以新臺幣（下同）九
    十五萬元向上訴人購得如原判決附表所示坐落臺北縣三重市○○路一三四號地下
    二樓編號二三號之停車位。嗣於九十年五月十日接獲臺北縣政府通知系爭車位係
    違規車位後，經與原建築竣工圖比對結果，始知悉系爭車位係原建築竣工圖所未
    規劃申請之「增設車位」。臺北縣政府已函示系爭車位有占用車道及影響逃生情
    形，將依法對使用人或所有權人處罰鍰或勒令停用，則系爭車位顯有瑕疵，旋於
    九十年八月一日寄發存證信函通知上訴人，並於原審九十年九月二十四日及十月
    十九日言詞辯論期日當庭向上訴人表示解除前揭買賣契約。爰依民法瑕疵擔保解
    除契約回復原狀之法律關係，請求上訴人返還價金九十五萬元。並聲明：駁回上
    訴。
二、上訴人則以：系爭車位固屬所謂的「增設車位」，但產權清楚，面積極為寬敞，
    停放被上訴人所使用之自用小客車，前後仍有相當空間，而車位旁則有兩線道之
    車道可供車輛行進使用，並無占用車道及影響逃生之情形，完全無礙被上訴人之
    使用，即無滅失或減少其價值之瑕疵。最高法院八十三年度臺上字第一九三五號
    判決亦認「增設車位」不構成瑕疵。臺北縣政府九十年五月十日九十北府工使字
    第一四六五五五號函雖認定系爭車位為違規車位，因車位產權業已移轉與被上訴
    人，被上訴人理應依法申訴主張維護其法定權益。而臺北縣政府九十一年一月十
    六日北府工使字第○九一○○三一○八四號函謂本件系爭車位應依建築法第九十
    條規定處使用人或所有權人罰鍰，並勒令停止使用等語，僅係臺北縣政府函覆原
    審之查詢，並非確定之行政處分，臺北縣政府尚未對被上訴人處罰鍰及勒令停止
    使用系爭車位之行政處分，故該函顯不足認定系爭車位存有瑕疵。且依使用執照
    記載，系爭車位所在之地下二樓係作為停車空間，實際上亦供停車使用，並未變
    更使用，臺北縣政府認應依建築法第九十條規定處罰鍰，並勒令停止使用，實屬
    無據。再者，系爭車位之買賣，係於八十七年十二月二十三日按買賣當時之「現
    狀」點交，車位是否有使用上之瑕疵，被上訴人極易查明。且系爭車位有無占用
    車道、影響逃生，致遭主管機關勒令停止使用之公法上限制，被上訴人於受領時
    即有探知義務，即被上訴人應向主管機關查詢系爭車位之合法性，然被上訴人未
    為查詢，未依通常程序檢查其所受領之系爭車位，應視為承認所受領之物，被上
    訴人當無再主張解約之權利。又縱認被上訴人主張解除契約合法，上訴人亦得為
    同時履行抗辯，即被上訴人應將系爭車位產權即坐落臺北縣三重市○○○段田心
    子小段第九五之二地號建地應有部分十萬分之二十，連同坐落臺北縣三重市○○
    里○○路一三○號共同使用部分建號五○三四號建物應有部分一百萬分之三一四
    六，移轉登記與上訴人所有並點交等語，資為抗辯。並聲明：(一)原判決廢棄。(二)
    駁回被上訴人在第一審之訴。
三、查系爭車位係原建築竣工圖所未規劃申請之「增設車位」，被上訴人於八十七年
    十二月二十三日以九十五萬元向上訴人購得系爭車位，上訴人已將系爭車位所占
    之上開建物共同使用部分及土地應有部分移轉登記與被上訴人，臺北縣政府於九
    十年五月十日、六月六日、六月二十八日、七月十七日、八月二十二日及九十一
    年一月十六日分別函示系爭車位有占用車道及影響逃生情形，惟迄今尚未對被上
    訴人處罰，被上訴人於九十年五月十日接獲臺北縣政府通知系爭車位係違規車位
    後，嗣於九十年八月一日寄發存證信函通知上訴人等事實，為兩造所不爭，並有
    買賣契約書、竣工圖、建築改良物所有權狀、土地所有權狀、車位證明書、臺北
    縣政府九十年五月十日九十北府工使字第一四六五五五號函、九十年六月六日九
    十北府工使字第一七四八五七號函、九十年六月二十八日九十北府工使字第二三
    四一二○號函、九十年七月十七日九十北府工使字第二五九六六二號函、九十年
    八月二十二日九十北府工使字第三一○八一五號函、九十一年一月十六日北府工
    使字第○九一○○三一○八四號函、存證信函回執、監證費、契稅、土地增值稅
    稅單各一件附卷可稽（原審卷，六至一五、二六至二九、三八至四二、四八至五
    四、七五至七七、八八至九三、九六至九八、一一七、一三一、一五三至一五九
    頁；本院卷，五二、五三頁），堪信為真實。
四、按物之出賣人，對於買受人應擔保其物依民法第三百七十三條之規定危險移轉於
    買受人時，無滅失或減少其價值之瑕疵，亦無滅失或減少其通常效用，或契約預
    定效用之瑕疵，民法第三百五十四條第一項定有明文。關於系爭車位是否因屬「
    增設車位」而有瑕疵乙節，兩造間有爭執。被上訴人主張：臺北縣政府已函示系
    爭車位有占用車道及影響逃生情形，將依法對使用人或所有權人處罰鍰或勒令停
    用，則系爭車位顯有瑕疵等語。上訴人則辯稱：系爭車位產權清楚，面積極為寬
    敞，停放被上訴人所使用之自用小客車，前後仍有相當空間，而車位旁則有兩線
    道之車道可供車輛行進使用，並無占用車道及影響逃生之情形，完全無礙被上訴
    人之使用，並無瑕疵。最高法院八十三年度臺上字第一九三五號判決亦認「增設
    車位」不構成瑕疵。系爭車位係依使用執照供停車之用，並未變更使用，臺北縣
    政府認應依建築法第九十條規定處罰鍰，並勒令停止使用之函示，實屬無據。且
    臺北縣政府尚未對被上訴人處罰鍰及勒令停止使用系爭車位之行政處分，該函顯
    不足認定系爭車位存有瑕疵等情。經查：
  (一)系爭車位係原建築竣工圖所未規劃申請之「增設車位」，且經臺北縣政府於八十
    九年十一月十六日及九十年四月十六日派員現場勘查結果，依內政部八十二年一
    月十八日台（八二）內營字第八一○六三一三號函函釋：「建築物於申領使用執
    照後，擅自增加劃設停車空間位數，若涉及建築技術規則建築設計施工篇第六十
    條及第六十一條規定之變更或第一百一十四條第二款第三目之規定，應依建築法
    第七十三條規定辦理，經函飭恢復原核准之標準單位而不從，應依同法第九十條
    規定處理」，認為系爭車位有占用車道及影響逃生之情形，並已違反上開建築技
    術規則之規定，應依建築法第九十條規定處使用人或所有權人六萬元以上三十萬
    元以下罰鍰，並勒令停止使用等事實，業經原審依職權函詢臺北縣政府明確，並
    有臺北縣政府九十年五月十日九十北府工使字第一四六五五五號函、九十年六月
    六日九十北府工使字第一七四八五七號函、九十年六月二十八日九十北府工使字
    第二三四一二○號函、九十年七月十七日九十北府工使字第二五九六六二號函、
    九十年八月二十二日九十北府工使字第三一○八一五號函、九十一年一月十六日
    北府工使字第○九一○○三一○八四號函各一件附卷可參（原審卷，三八至四二
    、八八至九三、一三一頁）。系爭車位既屬於申領使用執照後，擅自增加劃設之
    停車空間，縱未變更使用執照上所載之用途，仍供停車使用，然已與申領使用執
    照時所附之竣工圖不符，影響留設供汽車進出之車道寬度。且系爭車位業經主管
    機關臺北縣政府認定有占用車道及影響逃生之情形，已違反建築技術規則之規定
    ，如不改善，將對被上訴人處罰鍰，並勒令停用。被上訴人迄今雖未受臺北縣政
    府處罰，將來仍有被處罰鍰或勒令停止使用之危險，已影響被上訴人之正常使用
    ，依通常交易觀念，系爭車位顯不具備其應有之價值、效用或品質，自難謂無瑕
    疵。
  (二)上訴人雖辯稱：系爭車位產權清楚，面積極為寬敞，停放被上訴人所使用之自用
    小客車，前後仍有相當空間，而車位旁則有兩線道之車道可供車輛行進使用，並
    無占用車道及影響逃生之情形，完全無礙被上訴人之使用，並無瑕疵等語，並提
    出九十年十月四日現場相片四幀為證（原審卷，一○七、一○八頁）。惟查系爭
    車道之前後雖留有空間，其旁亦尚有約兩線道寬之車道可供其他車輛行進使用，
    惟該車位突出同一排水泥柱之切線達半個車位，使該車位所在之車道變窄，其占
    用車道之情形至為灼然，且該被占用之車道部分原本供逃生避難之用，有建築改
    良物登記簿附卷可參（原審卷，一五八頁），作為車位停放車輛後，勢必使該車
    位所在之地下室得作為避難之空間變小，能容納避難之人數變少，而有影響逃生
    之情形，故上訴人辯稱：系爭車位並無占用車道及影響逃生之情形云云，並不足
    採。
  (三)至最高法院八十三年度臺上字第一九三五號判決所認定無瑕疵之增設停車位，係
    因主管機關臺北市政府函覆稱該停車位在不妨礙防空避難室之使用及停車之進出
    使用情形下，原則上不予取締等語，可認該停車位並無不能為通常使用之瑕疵，
    其與本件系爭車位業經主管機關臺北縣政府認為有占用車道及影響逃生之情形，
    且已違反建築技術規則之規定，如不改善，將對被上訴人處罰鍰並勒令停用之情
    形尚屬有別。上訴人援引上開最高法院之判決，辯稱系爭車位並無瑕疵之情形存
    在云云，尚非可採。
  (四)綜上所述，應認被上訴人主張：系爭車位有瑕疵，上訴人應負瑕疵擔保責任等語
    ，可信為真實。
五、次按買受人應按物之性質，依通常程序從速檢查其所受領之物。如發見有應由出
    賣人負擔保責任之瑕疵時，應即通知出賣人。買受人怠於為前項之通知者，除依
    通常之檢查不能發見之瑕疵外，視為承認其所受領之物。不能即知之瑕疵，至日
    後發見者，應即通知出賣人，怠於為通知者，視為承認其所受領之物。買賣因物
    有瑕疵，而出賣人依法應負擔保之責者，買受人得解除其契約，或請求減少其價
    金。買受人因物有瑕疵，而得解除契約或請求減少價金者，其解除權或請求權，
    於買受人依第三百五十六條規定為通知後六個月間不行使或自物之交付時起經過
    五年而消滅，民法第三百五十六條、第三百五十九條及第三百六十五條第一項分
    別定有明文。關於被上訴人是否依通常程序檢查其所受領之系爭車位，於法定期
    間內通知上訴人並解除契約乙節，兩造間有爭執。被上訴人主張：其於九十年五
    月十日接獲臺北縣政府通知系爭車位係違規車位後，始知悉系爭車位係原建築竣
    工圖所未規劃申請之「增設車位」，旋於九十年八月一日寄發存證信函通知上訴
    人，已於法定期間內行使權利等語。上訴人則辯稱：系爭車位已於八十七年十二
    月二十三日按買賣當時之「現狀」點交與被上訴人，其有無占用車道及影響逃生
    致遭主管機關勒令停止使用之公法上限制，被上訴人於受領時即有探知義務，即
    被上訴人應向主管機關查詢系爭車位之合法性，然被上訴人未為查詢，未依通常
    程序檢查其所受領之系爭車位，應視為承認所受領之物，當無法再主張解約等語
    。經查：
  (一)系爭車位買賣之價金高達九十五萬元，且訂有正式之不動產買賣契約書，上訴人
    並以建物共同使用部分及土地應有部分之移轉，作為系爭車位產權之依據，有買
    賣契約書、建築改良物所有權狀、土地所有權狀、車位證明書在卷可按（原審卷
    ，六至一五、二六至二九、四八至五一、七六、七七、九六至九八、一五四頁；
    本院卷，五三頁）。系爭車位雖突出同排水泥柱切線，但其前後尚有餘裕之停車
    空間，車旁亦有約兩個車道寬之車輛行進走道，是從客觀情形觀之，如非嫻熟建
    築法規或向主管機關查詢，實難知悉其合法性，則被上訴人主張依系爭車位之性
    質，依通常檢查顯難發見其瑕疵等情，應可採信。另買受人有無公法上使用限制
    之探知義務，法無明文，復有建築改良物及土地所有權狀足資證明系爭車位產權
    ，實難苛求被上訴人須在締約前先向主管機關查詢系爭車位之合法性，則上訴人
    以系爭車位之買賣，係按買賣當時之「現狀」點交，被上訴人未依通常情形從速
    檢查，並通知上訴人，已視為承認其所受領之物云云，即無可採。
  (二)被上訴人於接獲臺北縣政府九十年五月十日九十北府工使字第一四六五五五號函
    通知系爭車位係違規之車位後，嗣於九十年八月一日寄發存證信函通知上訴人等
    情，為兩造所不爭（本院卷，三九頁），並有臺北縣政府前揭函及存證信函回執
    各一件附卷足憑（原審卷，四○、八八頁；本院卷，五二頁）。被上訴人復於原
    審九十年九月二十四日及十月十九日言詞辯論期日當庭向上訴人表示解除契約，
    有言詞辯論筆錄附卷可稽（原審卷，三六、七○頁），是被上訴人主張其於發見
    瑕疵時，業於六個月之法定期間內，將應由上訴人負責之瑕疵通知上訴人，並已
    合法解除契約等情，即為可採。
六、末按因契約互負債務者，於他方當事人未為對待給付前，得拒絕自己之給付，民
    法第二百六十四條第一項前段定有明文。契約解除時，雙方互負回復原狀之義務
    ；當事人因契約解除而生之相互義務，準用第二百六十四條至第二百六十七條之
    規定，民法第二百五十九條及第二百六十一條亦有規定。是契約解除後所負回復
    原狀之義務，依民法第二百六十一條準用第二百六十四條規定，於他方未為對待
    給付前，得拒絕自己之給付（最高法院四十四年臺上字第七○二號判例參照）。
    系爭車位買賣契約既經被上訴人合法解除，依民法第二百五十九條規定，兩造互
    負回復原狀之義務。查上訴人已將系爭車位所占之上開建物共同使用部分及土地
    應有部分移轉登記與被上訴人之事實，為兩造所不爭執，並有前揭建築改良物所
    有權狀及土地所有權狀附卷可稽。則上訴人為同時履行抗辯，請求被上訴人應同
    時履行移轉登記上開車位產權與上訴人並點交，即有理由。
七、從而，被上訴人依瑕疵擔保解除契約回復原狀之法律關係，請求上訴人給付九十
    五萬元，為有理由，應予准許。原審為上訴人敗訴之判決，併就兩造間互負回復
    原狀之義務，為同時履行判決，並無不合。上訴論旨指摘原判決不當，求予廢棄
    改判，為無理由，應予駁回。
八、本案事證已臻明確，兩造其餘攻擊防禦方法及舉證，核與判決無影響，爰不另一
    一論述，併此敘明。
九、據上論結，本件上訴為無理由，依民事訴訟法第四百四十九條第一項、第七十八
    條，判決如主文。
中　　　華　　　民　　　國　　九十一　　年　　　六　　　月　　 十八　　 日
　　　　　　　　　　　　　　  民事第十二庭
　　　　　　　　　　　　　　　　　審判長　法　官　林　丁　寶
　　　　　　　　　　　　　　　　　　　　　法　官　林　恩　山
　　　　　　　　　　　　　　　　　　　　　法　官　高　鳳　仙
右正本係照原本作成。
不得上訴。
中　　　華　　　民　　　國　　九十一　　年　　　六　　　月　　 二十　　 日
　　　　　　　　　　　　　　　　　　　　　書記官　黃　慶　霽
